【裁判字號】    97,訴,132
【裁判日期】    981030
【裁判案由】    分割共有物
【裁判全文】
臺灣嘉義地方法院民事判決               97年度訴字第132號
原      告  戊○○○
訴訟代理人  庚○○
被      告  Ｍ○○
訴訟代理人  己○○
被      告  Ｌ○○
            癸○○
            Ｕ○○
            Ｋ○○
            Ｔ○○
            Ｎ○○
兼 上 1 人
訴訟代理人  Ｏ○○
被      告  Ｓ○○
                      號2樓
            Ｑ○○
上  2   人
訴訟代理人  Ｒ○○
被      告  壬○○
                      號
            ｆ○○○
            子○○
                      樓
            未○○
            ａ○○
            Ｐ○○
上   1  人
訴訟代理人  ｇ○○
被      告  Ｙ○○
                      樓
            Ｚ○○
            ｂ○○
            ｄ○○
                      號
            ｅ○○
            蔡文龍（原名蔡文能.
                      號
            ｃ○○
                      號4樓
            丑○○
兼 上 1 人
訴訟代理人  Ｊ○○○
被      告  寅○○
            Ｅ○○
            Ｃ○○
            Ｄ○○
            宙○○
            Ｂ○○
兼 上 2 人
訴訟代理人  Ｆ○○
被      告  巳○○
            Ｈ○○
            ｈ○○○（即Ｉ○之.
            ｊ○○（即Ｉ○之承.
            ｉ○○（即Ｉ○之承.
兼 上 3 人
訴訟代理人  Ｇ○
            辰○○○
            午○○
            玄○○
            Ａ○○
            戌○○
                      樓
            黃○○
            亥○○
            Ｗ○○（劉陳界之承.
            Ｘ○○（劉陳界之承.
            Ｖ○○（劉陳界之承.
            宇○（郭共之承受訴.
            卯○○（郭共之承受.
            地○○（郭共之承受.
            酉○○（郭共之承受.
            申○○（郭共之承受.
            丁○○○（郭共之承.
兼 上 21人
訴訟代理人  天○○（郭共之承受.
            乙○○〔甲○○、王.
上列當事人間請求分割共有物事件，本院於民國98年9月30日言
詞辯論終結，判決如下：
  主  文
被告Ｈ○○、Ｙ○○、Ｚ○○、蔡麗卿、ｄ○○、ｅ○○、蔡文
龍、ｃ○○、Ｇ○、丑○○、寅○○、Ｊ○○○、宙○○、Ｅ○○、郭素卿、Ｄ○○、Ｆ○○、Ｂ○○、巳○○、辰○○○、午
○○、玄○○、Ａ○○、戌○○、黃○○、亥○○、Ｗ○○、Ｘ
○○、Ｖ○○、卯○○、申○○、宇○、地○○、丁○○○、天
○○、酉○○、ｈ○○○、ｊ○○、ｉ○○應就葉樹所有坐落嘉
義縣大林鎮○○段一八九之二號土地面積一四一六平方公尺、同
段一八九之三號土地面積一七七五平方公尺、同段一八九之四號
土地面積二二二一平方公尺，應有部分各八分一辦理繼承登記。
兩造共有坐落嘉義縣大林鎮○○段一八九之二號土地面積一四一
六平方公尺、同段一八九之三號土地面積一七七五平方公尺、同
段一八九之四號土地面積二二二一平方公尺應予合併分割如附表
3所示。
Ｏ○○、Ｎ○○、Ｔ○○、Ｋ○○、Ｕ○○、Ｓ○○、Ｑ○○、
乙○○應補償金額如附表2之【應補償金額】欄所示。
訴訟費用由兩造按附表1比例負擔。
  事實及理由
壹、程序方面：
一被告癸○○、Ｔ○○、壬○○、子○○、ｂ○○、宙○○、Ｂ
  ○○、Ｆ○○、巳○○經合法通知，均未於最後言詞辯論期日
  到場；被告Ｕ○○、Ｋ○○、Ｙ○○、Ｚ○○、ｄ○○、ｅ○○、蔡文龍、ｃ○○、Ｅ○○、Ｄ○○經合法通知，均未於言
  詞辯論期日到場，核均無民事訴訟法第386條所列各款情形，
  爰依原告之聲請，由其一造辯論而為判決。
二原告起訴後，劉陳界於民國94年12月26日死亡、郭共於95年2
  月8日死亡、Ｉ○於97年6月17日死亡，原告聲明由劉陳界之繼
  承人Ｗ○○、Ｘ○○、Ｖ○○；郭共之繼承人卯○○、申○○
  、宇○、地○○、丁○○○、天○○、酉○○；Ｉ○之繼承人
  ｈ○○○、ｊ○○、ｉ○○（Ｉ○之長女陳淑玲已聲明拋棄繼
  承，經本院調取臺灣桃園地方法院97年度繼字第1286號卷核閱
  無訛）承受訴訟，有繼承系統表、戶籍謄本在卷可稽，應予准
  許。
三甲○○、辛○○（更名為王登平）、丙○○於本件訴訟繫屬中
  ，將其就坐落嘉義縣大林鎮○○段189之2號土地面積1,416平
  方公尺、同段189之3號土地面積1,775平方公尺、同段189之4
  號土地面積2,221平方公尺（下合稱系爭土地）應有部分移轉
  登記予被告乙○○，有土地登記謄本在卷可憑，並由乙○○聲
  明承擔訴訟，經原告及被告同意，故由乙○○承擔甲○○、王
  登平（原名辛○○）、丙○○之訴訟。
貳、實體方面：
一原告起訴主張：(一)系爭土地為兩造所共有，應有部分均如附表
  1所示，系爭土地並無不能分割之原因，兩造亦無不分割之約
  定，惟無法達成協議分割，爰請求裁判分割。(二)系爭土地登記
  共有人葉樹已於35年6月9日死亡，其繼承人即劉陳界、郭共、
  Ｉ○、被告Ｈ○○、Ｙ○○、Ｚ○○、蔡麗卿、ｄ○○、ｅ○○、蔡文龍、ｃ○○、Ｇ○、丑○○、寅○○、Ｊ○○○、宙
  ○○、Ｅ○○、郭素卿、Ｄ○○、Ｆ○○、Ｂ○○、巳○○、
  辰○○○、午○○、玄○○、Ａ○○、戌○○、黃○○、亥○○未辦理繼承登記。另劉陳界於94年12月26日死亡、郭共於95
  年2月8日死亡、Ｉ○於97年6月17日死亡，劉陳界之繼承人即
  被告Ｗ○○、Ｘ○○、Ｖ○○；郭共之繼承人及被告卯○○、
  申○○、宇○、地○○、丁○○○、天○○、酉○○；Ｉ○之
  繼承人即被告ｈ○○○、ｊ○○、ｉ○○亦均未辦理繼承登記
  。爰請求Ｈ○○、Ｙ○○、Ｚ○○、蔡麗卿、ｄ○○、ｅ○○
  、蔡文龍、ｃ○○、Ｇ○、丑○○、寅○○、Ｊ○○○、宙○○、Ｅ○○、郭素卿、Ｄ○○、Ｆ○○、Ｂ○○、巳○○、辰
  ○○○、午○○、玄○○、Ａ○○、戌○○、黃○○、亥○○
  、Ｗ○○、Ｘ○○、Ｖ○○、卯○○、申○○、宇○、地○○
  、丁○○○、天○○、酉○○、ｈ○○○、ｊ○○、ｉ○○應
  就葉樹所有系爭土地應有部分各8分之1辦理繼承登記。(三)主張
  系爭土地合併分割，並依嘉義縣大林地政事務所（下稱大林地
  政）98年2月10日嘉林地測字第0970006226號函附成果圖（下
  稱甲圖）所示方案分割，甲圖代號R1、R2、R3由兩造按原持分
  比例繼續維持共有，系爭土地原有斜坡，原告所使用甲圖代號
  E位置係原告花費新臺幣（下同）30萬元整平等語。
二被告方面：
(一)被告Ｍ○○先稱：同意合併分割，依原來道路通行沒意見，分
  割後道路用地由原告土地負擔，希望依大林地政98年9月10日
  嘉林地測字第0980003287號函附成果圖（下稱乙圖）所示方案
  分割。（嗣改稱）原告將乙圖方案伊分得位置旁挖土成一斜坡
  ，現希望分在成果圖代號E位置。（嗣改稱）不要分割等語。
(二)被告Ｌ○○稱：希望與Ｍ○○、ａ○○分在一起，希望分在成
  果圖代號G位置。（嗣改稱）如Ｍ○○所主張。
(三)被告ａ○○稱：同意合併分割，希望與Ｍ○○、Ｌ○○分在一
  起，希望分在成果圖代號G位置。（嗣改稱）如Ｍ○○主張。
(四)被告Ｏ○○、Ｎ○○稱：同意合併分割，要分在成果圖代號E
  位置，伊住在建地部分，不願意負擔道路面積。分割後Ｏ○○
  、Ｎ○○再維持共有。不願受領補償或給予補償等語。
(五)被告壬○○稱：同意合併分割，同意分在成果圖代號L，代號A
  已為水利地。分割後同意與ｆ○○○、子○○繼續保持共有。
  希望分在道路邊，分在使用現況圖代號己位置，不願分到之位
  置不相連，且分得位置有高低落差，價值比較低等語。
(六)被告ｆ○○○稱：同意合併分割，分在成果圖代號L沒意見，
  但代號A已為水利地。分割後同意與ｆ○○○、子○○繼續保
  持共有。希望分在道路邊，分在使用現況圖代號己位置，不願
  分到之位置不相連，分得位置有高低落差，價值比較低等語。
(七)被告子○○稱：同意合併分割；並具狀稱：分割後願與壬○○
  、ｆ○○○維持共有等語。
(八)被告Ｊ○○○、丑○○陳稱：同意合併分割，同意分在成果圖
  代號H位置。希望依乙圖方案方分割。
(九)Ｓ○○、Ｑ○○先稱：同意合併分割，不願負擔道路之面積，
  同意依甲圖分割。原告分得較平坦位置，還可以受領補償，不
  願補償。（嗣又改稱）不願分割等語。
(十)被告乙○○稱：同意分在成果圖代號M、I位置。不願負擔道路
  面積。
(十一)被告未○○稱：同意合併分割，分在成果圖代號K沒意見，多
  分得41.34平方公尺願意補償價差給其他共有人。鑑定補償金
  額過高等語。
(十二)被告癸○○稱：同意合併分割，現況圖代號丁、戊是伊興建，
  伊住處所在土地都分給伊等語。
(十三)被告Ｐ○○稱：同意合併分割，不願分擔R2道路的面積。鑑定
  價差補償金額太少等語。
(十四)被告天○○稱：同意分在H，同意合併分割，依乙圖方案分割
  。（嗣又改稱）依甲圖分割等語。
(十五)被告玄○○、Ｆ○○、宙○○、Ｂ○○、郭素卿稱：希望依乙
  圖分割。（嗣改稱）依甲圖分割等語。
(十六)被告寅○○稱：同意合併分割，同意原告方案。
(十七)被告卯○○、申○○、宇○、酉○○、地○○、辰○○○、Ａ
  ○○、戌○○、亥○○、午○○、黃○○、ｈ○○○、ｊ○○
  、ｉ○○、Ｇ○、Ｈ○○、郭啟通、郭啟川、郭春貴稱：依甲
  圖分割。
(十八)被告Ｕ○○、Ｋ○○、Ｔ○○具狀稱：同意合併分割，分割後
  繼續維持共有等語。
(十九)被告Ｙ○○、Ｚ○○、蔡麗卿、ｄ○○、ｅ○○、蔡文龍、ｃ
  ○○、Ｅ○○、Ｄ○○未到庭，亦未提出書狀陳述意見。
三本院之判斷：
(一)按分割共有物乃為消滅物之共有狀態，以利土地之融通及增進
  經濟效益，是除非因物之使用目的不能分割，或契約訂有不分
  割之期限，否則各共有人得隨時請求分割共有物，此觀諸民法
  第823條第1項規定自明。經查，原告主張系爭土地為兩造所共
  有（土地登記謄本將「ａ○○」誤載為「葉維墻」），應有部
  分如附表1所示，並無不能分割之原因，兩造亦無不分割之約
  定等情，業據其提出土地登記謄本為證，應堪認定，原告依前
  揭規定，本於上開土地共有人地位訴請裁判分割，即屬有據。
(二)次按因繼承、強制執行、徵收、法院之判決或其他非因法律行
  為，於登記前已取得不動產物權者，應經登記，始得處分其物
  權，民法第759條定有明文。故不動產之共有人中有人死亡時
  ，於其繼承人未為繼承登記以前，固不得分割該共有之不動產
  。但若於分割共有物之訴訟中，請求該繼承人辦理繼承登記，
  併合併對該繼承人及其餘共有人為分割共有物之請求，則向為
  實務所允許（最高法院69年臺上字第1012號判例要旨參照）。
  經查，系爭土地登記共有人葉樹已於35年6月9日死亡，其繼承
  人即劉陳界、郭共、Ｉ○、被告Ｈ○○、Ｙ○○、Ｚ○○、蔡
  麗卿、ｄ○○、ｅ○○、蔡文龍、ｃ○○、Ｇ○、丑○○、寅
  ○○、Ｊ○○○、宙○○、Ｅ○○、郭素卿、Ｄ○○、Ｆ○○
  、Ｂ○○、巳○○、辰○○○、午○○、玄○○、Ａ○○、戌
  ○○、黃○○、亥○○未辦理繼承登記，另劉陳界於94年12月
  26日死亡、郭共於95年2月8日死亡、Ｉ○於97年6月17日死亡
  ，劉陳界之繼承人即被告Ｗ○○、Ｘ○○、Ｖ○○；郭共之繼
  承人及被告卯○○、申○○、宇○、地○○、丁○○○、天○○、酉○○；Ｉ○之繼承人即被告ｈ○○○、ｊ○○、ｉ○○
  亦均未辦理繼承登記等情，有土地登記謄本、繼承系統表、戶
  籍謄本等資料在卷可稽，是原告請求Ｈ○○、Ｙ○○、Ｚ○○
  、蔡麗卿、ｄ○○、ｅ○○、蔡文龍、ｃ○○、Ｇ○、丑○○
  、寅○○、Ｊ○○○、宙○○、Ｅ○○、郭素卿、Ｄ○○、Ｆ
  ○○、Ｂ○○、巳○○、辰○○○、午○○、玄○○、Ａ○○
  、戌○○、黃○○、亥○○、Ｗ○○、Ｘ○○、Ｖ○○、卯○○、申○○、宇○、地○○、丁○○○、天○○、酉○○、ｈ
  ○○○、ｊ○○、ｉ○○應就葉樹所有系爭土地應有部分各8
  分之1辦理繼承登記，亦屬有據。
(三)再按民法第824條第1項、第2項規定：共有物之分割，依共有
  人協定之方法行之。分割之方法不能協定決定，或於協定決定
  後因消滅時效完成經共有人拒絕履行者，法院得因任何共有人
  之請求，命以原物分配於各共有人。但各共有人均受原物之分
  配顯有困難者，得將原物分配於部分共有人；原物分配顯有困
  難時，得變賣共有物，以價金分配於各共有人；或以原物之一
  部分分配於各共有人，他部分變賣，以價金分配於各共有人。
  同法第4項、第5項規定：以原物為分配時，因共有人之利益或
  其他必要情形，得就共有物之一部分仍維持共有。共有人相同
  之數不動產，除法令另有規定外，共有人得請求合併分割。又
  分割方法，法院除可自由裁量，亦應參酌當事人之聲明、共有
  物之性質、使用現況、價格、經濟效用及全體共有人之利益等
  因素，而為適當之分配，要以維持全體共有人之公平為標準。
(四)經查，系爭土地均相連，合併後較為方整，系爭土地現有如甲
  圖及乙圖所示代號R1道路可連接兩造（除癸○○、未○○外）
  另案分割事件即本院94年度重訴字第123號分割方案之私設通
  道即如大林地政97年5月22日嘉林地測字第0970001463號函檢
  附成果圖（下稱附圖1）所示「路1」通往外環道，亦可與「路
  2」連接；甲圖及乙圖所示代號R2亦與如大林地政96年4月23日
  函附成果圖（下稱附圖2）所示道路連接；另甲圖及乙圖所示
  代號R3通道可對外交通等情，業經本院會同大林地政測量人員
  勘測現場屬實，製有使用現況圖、勘驗筆錄、照片、甲圖、乙
  圖、附圖1、附圖2可證（見本院2卷第74頁、4卷第145頁、第
  146 頁、第290頁至第299頁、5卷第190頁、第191頁、第240頁
  、第241頁、6卷第196頁、第197頁），並經本院調取本院94年
  度重訴第123號卷核閱無訛（影印部分卷證外放）。另系爭土
  地現有癸○○所有如附圖1所示代號丁、戊建物；原告所有代
  號甲、乙、丙建物；被告壬○○、ｆ○○○、子○○所有代號
  己建物；丙○○使用之庚建物等情，亦有上開使用現況圖、勘
  驗筆錄、照片可佐，均堪採認。
(五)本院審酌下列因素，認兩造分得位置以乙圖所示為適當：
1.系爭土地之共有人相同，且多數共有人均同意合併分割，如乙
  圖所示，將系爭土地合併分割，有利於共有人之整體利用。且
  對照附圖1、乙圖以觀，乙圖分割方案將如附圖1所示原告所有
  甲、乙、丙建物所在位置分歸其所有；癸○○所有丁、戊建物
  所在位置分歸其所有；壬○○、ｆ○○○、子○○所有己建物
  所在位置分歸其3人共有；另代號庚建物所在位置係分歸乙○○所有，而庚建物係丙○○使用，已如前述，且乙○○亦稱其
  同意丙○○之主張，丙○○對分得乙圖代號M、I位置則表示無
  意見（見本院3卷第182頁、6卷第86頁），準此，使建物所在
  位置分歸該建物所有權之共有人或同意之共有人，可使建物占
  用土地利用關係較趨單純。且壬○○、ｆ○○○、子○○亦同
  意分割後再維持共有（見本院4卷第13頁）；Ｕ○○、Ｋ○○
  、Ｔ○○亦具狀稱：同意合併分割，分割後3人繼續維持共有
  ；Ｏ○○、Ｎ○○亦稱分割後再維持共有（依序見本院4卷第1
  92至194頁、3卷第180頁），是如乙圖所示，將代號F位置分歸
  Ｕ○○、Ｋ○○、Ｔ○○維持共有；將代號C分歸Ｏ○○、Ｎ
  ○○，亦屬適當。又乙圖所示R1、R2、R3道路可對外交通，亦
  如前述，而依乙圖分割結果，各共有人分得位置均可臨道路對
  外交通，由兩造按應有部分比例負擔面積，並按應有部分比例
  維持共有維持共有，以供通行。復審酌依系爭土地合併後依乙
  圖分割結果，除原告及未○○外（原告及未○○分得價差另詳
  後述），其餘共有人分得面積即應有部分比例面積扣除負擔上
  開道路面積後之面積，尚符公平。從而，本件依乙圖方案分割
  ，應屬妥適。
2.至部分被告雖陳稱：不願負擔道路面積等語，然如未留設道路
  ，部分共有人分得位置將無法對外交通，不利於土地利用，且
  留設之道路理應由共有人共同負擔面積，始符公平。又Ｍ○○
  、Ｌ○○、ａ○○嗣雖主張希望分在代號E位置（見本院6卷第
  85頁），然代號E位置土地上有原告所有之建物，且其中代號
  乙建物係經共有人同意而興建，亦經Ｏ○○陳述在卷（見本院
  4卷第293頁），如將代號E位置分歸Ｍ○○、Ｌ○○、ａ○○
  ，勢必使土地利用關係陷於複雜，自非可採。
3.原告、卯○○、申○○、宇○、酉○○、地○○、辰○○○、
  Ａ○○、戌○○、亥○○、午○○、黃○○、ｈ○○○、ｊ○○、ｉ○○、Ｇ○、Ｈ○○、郭啟通、郭啟川、郭春貴雖主張
  依甲圖分割，另天○○、玄○○、Ｆ○○、宙○○、Ｂ○○、
  郭素卿嗣雖改稱依甲圖分割。然依甲圖、乙圖對照以觀，可知
  依甲圖分割結果，代號D1、D2、D3位置使代號H形狀更趨於不
  規則，更不利於土地利用。再參酌天○○、玄○○、Ｆ○○、
  宙○○、Ｂ○○、郭素卿前亦曾表示依照乙圖分割（見本院5
  卷第209頁），是本院認甲圖尚非適當之方案。
(六)按以原物為分配時，如共有人中有未受分配，或不能按其應有
  部分受分配者，得以金錢補償之。民法第824條第3項定有明文
  。又共有物之原物分割，依民法第825條規定觀之，係各共有
  人就存在於共有物全部之應有部分互相移轉，使各共有人取得
  各自分得部分之單獨所有權。故原物分割而應以金錢為補償者
  ，倘分得價值較高及分得價值較低之共有人均為多數時，該每
  一分得價值較高之共有人即應就其補償金額對於分得價值較低
  之共有人全體為補償，並依各該短少部分之比例，定其給付金
  額，方符共有物原物分割為共有物應有部分互相移轉之本旨（
  最高法院85年臺上字第2676號判例要旨參照）。經查：兩造依
  乙圖方案分割結果，原告分得面積少於其應有部分比例面積扣
  除扣除負擔上開道路面積後之面積41.34平方公尺，被告未○○分得面積則多於其應有部分比例面積扣除扣除負擔上開道路
  面積後之面積41.34平方公尺，且各共有人分得土地之位置、
  面寬、地勢高低均有差異，衡諸一般經驗法則，兩造分得之土
  地價值自有不同，分得土地價值較高者，自應以金錢補償分得
  價值較低者，始得謂平。本院囑託黃志豪不動產估價師事務所
  鑑定各宗土地之價值及共有人分割後，應做如何之補償，經該
  事務所以98年5月20日（98）嘉豪字第002號函檢附不動產估價
  報告書（下稱系爭報告書）及98年7月9日（98）嘉豪字第005
  號函在卷可稽（見本院6卷第186頁），本院審酌系爭報告書經
  鑑定人綜合估價目的及勘估物之特性，鄰近土地利用情形，採
  用足以反應市場價格水準之比較法，並參考土地之長、寬、面
  積、形狀、臨路條件、地勢等，經比較、修正，以推算勘估標
  的價格，有系爭報告書可稽，鑑定程序及結論堪認客觀且詳實
  而可採。從而，系爭報告書認依乙圖分割結果，壬○○、ｆ○○○、子○○、Ｐ○○、Ｍ○○、ａ○○、Ｌ○○、原告、癸○○、葉樹繼承人Ｈ○○、Ｙ○○、Ｚ○○、蔡麗卿、ｄ○○
  、ｅ○○、蔡文龍、ｃ○○、Ｇ○、丑○○、寅○○、Ｊ○○○、宙○○、Ｅ○○、郭素卿、Ｄ○○、Ｆ○○、Ｂ○○、巳
  ○○、辰○○○、午○○、玄○○、Ａ○○、戌○○、黃○○
  、亥○○、Ｗ○○、Ｘ○○、Ｖ○○、卯○○、申○○、宇○
  、地○○、丁○○○、天○○、酉○○、ｈ○○○、ｊ○○、
  ｉ○○依其應有部分之比例所應分得之土地價值短少；Ｏ○○
  、Ｎ○○、Ｔ○○、Ｋ○○、Ｕ○○、Ｓ○○、Ｑ○○、乙○○依其應有部分之比例所應分得之土地價值增加，自應由取得
  逾其應有部分價值之人依各該短少部分之比例以金錢補償之，
  經依附表2【說明及計算式】計算結果，Ｏ○○、Ｎ○○、Ｔ
  ○○、Ｋ○○、Ｕ○○、Ｓ○○、Ｑ○○、乙○○應補償金額
  如附表2之【應補償金額】欄所示。
四綜上，原告為系爭土地之共有人，而系爭土地復查無使用目的
  不能分割或契約訂有不能分割期限等情事，從而，原告以兩造
  無法協議分割，本於民法第823條第1項前段之規定提起本訴，
  訴請Ｈ○○、Ｙ○○、Ｚ○○、蔡麗卿、ｄ○○、ｅ○○、蔡
  文龍、ｃ○○、Ｇ○、丑○○、寅○○、Ｊ○○○、宙○○、
  Ｅ○○、郭素卿、Ｄ○○、Ｆ○○、Ｂ○○、巳○○、辰○○○、午○○、玄○○、Ａ○○、戌○○、黃○○、亥○○、Ｗ
  ○○、Ｘ○○、Ｖ○○、卯○○、申○○、宇○、地○○、丁○○○、天○○、酉○○、ｈ○○○、ｊ○○、ｉ○○為繼承
  登記，並訴請裁判分割，為有理由，應予准許。又本院審酌系
  爭土地之使用現狀、整體利用之效益、共有人之利益、兩造分
  割方案之優劣、兩造之意願等情，認以乙圖所示分割位置方案
  分割系爭土地，應屬可採，爰諭知如主文第1項、第2項所示，
  並就兩造共有人間分受土地價值差額之補償金額，諭知如主文
  第3項所示。
五末按因共有物分割、經界或其他性質上類似之事件涉訟，由敗
  訴當事人負擔訴訟費用顯失公平者，法院得酌量情形，命勝訴
  之當事人負擔其一部，民事訴訟法第80條之1定有明文。又分
  割共有物之訴，係合兩造之必要共同訴訟，原、被告之間本可
  互換地位，本件原告起訴雖於法有據，但被告之應訴實因訴訟
  性質所不得不然，故所為抗辯自為伸張或防衛權利所必要，是
  以本院認本件之訴訟費用應由兩造按其應有部分之比例分擔，
  較為公允，爰諭知如主文第4項所示。
六據上論結，本件原告之訴為有理由，依民事訴訟法第385條第1
  項前段、第80條之1、第85條第1項，判決如主文。
中    華    民    國    98    年    10    月    30    日
                  民事第三庭  法  官  蘇雅慧
正本係照原本作成。
如不服本判決，應於送達後20日內，向本院提出上訴狀並表明上
訴理由，如於本判決宣示後送達前提起上訴者，應於判決送達後
10日內補提上訴理由書（須附繕本）。
中    華    民    國    98    年    10    月    30    日
                              書記官  劉昀匊
附表1
┌──┬────┬──────┬──────┬──────┐
│編號│共有人  │大林鎮○○段│大林鎮○○段│大林鎮○○段│
│    │        │189-2地號   │189-3地號   │189-4地號   │
├──┼────┼──────┼──────┼──────┤
│1   │戊○○○│5/22        │5/22        │5/22        │
├──┼────┼──────┼──────┼──────┤
│2   │Ｍ○○  │1/72        │1/72        │1/72        │
├──┼────┼──────┼──────┼──────┤
│3   │Ｌ○○  │1/72        │1/72        │1/72        │
├──┼────┼──────┼──────┼──────┤
│4   │癸○○  │41/360      │41/360      │41/360      │
├──┼────┼──────┼──────┼──────┤
│5   │乙○○  │1/66        │1/66        │1/66        │
├──┼────┼──────┼──────┼──────┼
│6   │Ｕ○○  │1/216       │1/216       │1/216       │
├──┼────┼──────┼──────┼──────┤
│7   │Ｋ○○  │1/216       │1/216       │1/216       │
├──┼────┼──────┼──────┼──────┤
│8   │Ｔ○○  │1/216       │1/216       │1/216       │
├──┼────┼──────┼──────┼──────┤
│9   │Ｎ○○  │1/10        │1/10        │1/10        │
├──┼────┼──────┼──────┼──────┤
│10  │Ｏ○○  │1/20        │1/20        │1/20        │
├──┼────┼──────┼──────┼──────┤
│11  │Ｓ○○  │1/24        │1/24        │1/24        │
├──┼────┼──────┼──────┼──────┤
│12  │Ｑ○○  │1/24        │1/24        │1/24        │
├──┼────┼──────┼──────┼──────┤
│13  │壬○○  │29/792      │29/792      │29/792      │
├──┼────┼──────┼──────┼──────┤
│14  │ｆ○○○│29/792      │29/792      │29/792      │
├──┼────┼──────┼──────┼──────┤
│15  │子○○  │29/792      │29/792      │29/792      │
├──┼────┼──────┼──────┼──────┤
│16  │未○○  │7/66        │7/66        │7/66        │
├──┼────┼──────┼──────┼──────┤
│17  │ａ○○  │1/72        │1/72        │1/72        │
├──┼────┼──────┼──────┼──────┤
│18  │Ｐ○○  │1/72        │1/72        │1/72        │
├──┼────┼──────┼──────┼──────┤
│19  │Ｈ○○、│1/8         │1/8         │1/8         │
│    │Ｙ○○、│            │            │            │
│    │Ｚ○○、│            │            │            │
│    │蔡麗卿、│            │            │            │
│    │ｄ○○、│            │            │            │
│    │ｅ○○、│            │            │            │
│    │蔡文龍、│            │            │            │
│    │ｃ○○、│            │            │            │
│    │Ｇ○、郭│            │            │            │
│    │月英、郭│            │            │            │
│    │月霞、黃│            │            │            │
│    │郭美珠、│            │            │            │
│    │宙○○、│            │            │            │
│    │Ｅ○○、│            │            │            │
│    │郭素卿、│            │            │            │
│    │Ｄ○○、│            │            │            │
│    │Ｆ○○、│            │            │            │
│    │Ｂ○○、│            │            │            │
│    │巳○○、│            │            │            │
│    │辰○○○│            │            │            │
│    │、午○○│            │            │            │
│    │、玄○○│            │            │            │
│    │、Ａ○○│            │            │            │
│    │、戌○○│            │            │            │
│    │、黃○○│            │            │            │
│    │、亥○○│            │            │            │
│    │、Ｗ○○│            │            │            │
│    │、Ｘ○○│            │            │            │
│    │、Ｖ○○│            │            │            │
│    │、卯○○│            │            │            │
│    │、申○○│            │            │            │
│    │、宇○、│            │            │            │
│    │地○○、│            │            │            │
│    │丁○○○│            │            │            │
│    │、天○○│            │            │            │
│    │、酉○○│            │            │            │
│    │、陳林玉│            │            │            │
│    │露、陳淑│            │            │            │
│    │華、陳淑│            │            │            │
│    │芬（葉樹│            │            │            │
│    │繼承人）│            │            │            │
└──┴────┴──────┴──────┴──────┘
附表2：
【應補償金額】
(1)Ｏ○○、Ｎ○○應補償壬○○、ｆ○○○、子○○共85元；應
  補償Ｐ○○24元；應補償原告526元；應補償癸○○539元；應
  補償Ｈ○○、Ｙ○○、Ｚ○○、蔡麗卿、ｄ○○、ｅ○○、蔡
  文龍、ｃ○○、Ｇ○、丑○○、寅○○、Ｊ○○○、宙○○、
  Ｅ○○、郭素卿、Ｄ○○、Ｆ○○、Ｂ○○、巳○○、辰○○○、午○○、玄○○、Ａ○○、戌○○、黃○○、亥○○、Ｗ
  ○○、Ｘ○○、Ｖ○○、卯○○、申○○、宇○、地○○、丁○○○、天○○、酉○○、ｈ○○○、ｊ○○、ｉ○○共341
  元。
(2)Ｔ○○、Ｋ○○、Ｕ○○應補償壬○○、ｆ○○○、子○○共
  37元；應補償Ｐ○○10元；應補償Ｍ○○、ａ○○、Ｌ○○各
  4元；應補償原告230元；應補償癸○○235元；應補償Ｈ○○
  、Ｙ○○、Ｚ○○、蔡麗卿、ｄ○○、ｅ○○、蔡文龍、ｃ○○、Ｇ○、丑○○、寅○○、Ｊ○○○、宙○○、Ｅ○○、郭
  素卿、Ｄ○○、Ｆ○○、Ｂ○○、巳○○、辰○○○、午○○
  、玄○○、Ａ○○、戌○○、黃○○、亥○○、Ｗ○○、Ｘ○○、Ｖ○○、卯○○、申○○、宇○、地○○、丁○○○、天
  ○○、酉○○、ｈ○○○、ｊ○○、ｉ○○共149元。
(3)Ｓ○○、Ｑ○○應補償壬○○、ｆ○○○、子○○共572元；
  應補償Ｐ○○162元；應補償Ｍ○○、ａ○○、Ｌ○○各68元
  ；應補償原告3,546元；應補償癸○○3,632元；應補償Ｈ○○
  、Ｙ○○、Ｚ○○、蔡麗卿、ｄ○○、ｅ○○、蔡文龍、ｃ○○、Ｇ○、丑○○、寅○○、Ｊ○○○、宙○○、Ｅ○○、郭
  素卿、Ｄ○○、Ｆ○○、Ｂ○○、巳○○、辰○○○、午○○
  、玄○○、Ａ○○、戌○○、黃○○、亥○○、Ｗ○○、Ｘ○○、Ｖ○○、卯○○、申○○、宇○、地○○、丁○○○、天
  ○○、酉○○、ｈ○○○、ｊ○○、ｉ○○共2,301元。
(4)乙○○應補償壬○○、ｆ○○○、子○○共77元；應補償Ｐ○○22元；應補償Ｍ○○、ａ○○、Ｌ○○各9元；應補償原告4
  78元；應補償癸○○488元；應補償Ｈ○○、Ｙ○○、Ｚ○○
  、蔡麗卿、ｄ○○、ｅ○○、蔡文龍、ｃ○○、Ｇ○、丑○○
  、寅○○、Ｊ○○○、宙○○、Ｅ○○、郭素卿、Ｄ○○、Ｆ
  ○○、Ｂ○○、巳○○、辰○○○、午○○、玄○○、Ａ○○
  、戌○○、黃○○、亥○○、Ｗ○○、Ｘ○○、Ｖ○○、卯○○、申○○、宇○、地○○、丁○○○、天○○、酉○○、ｈ
  ○○○、ｊ○○、ｉ○○共309元。
【說明及計算式】
被告壬○○、ｆ○○○、子○○應受補償3,245元；Ｐ○○應受
補償918元；Ｍ○○、ａ○○、Ｌ○○應受補償各387元；原告應
受補償20,099元；癸○○應受補償20,591元；被告Ｈ○○、Ｙ○○、Ｚ○○、蔡麗卿、ｄ○○、ｅ○○、蔡文龍、ｃ○○、Ｇ○
、丑○○、寅○○、Ｊ○○○、宙○○、Ｅ○○、郭素卿、Ｄ○○、Ｆ○○、Ｂ○○、巳○○、辰○○○、午○○、玄○○、Ａ
○○、戌○○、黃○○、亥○○、Ｗ○○、Ｘ○○、Ｖ○○、卯
○○、申○○、宇○、地○○、丁○○○、天○○、酉○○、ｈ
○○○、ｊ○○、ｉ○○應受補償13,045元，合計59,058元。Ｏ
○○、Ｎ○○應補償1,545元；Ｔ○○、Ｋ○○、Ｕ○○應補償
675元；Ｓ○○、Ｑ○○應補償10,418元；乙○○應補償1,401元
。從而：
(1)Ｏ○○、Ｎ○○應補償壬○○、ｆ○○○、子○○共85元【計
  算式：1,545×3,245／59,058＝85，元以下四捨五入，下同】
  ；應補償Ｐ○○24元【計算式：1,545×918／59,058＝24】；
  應補償Ｍ○○、ａ○○、Ｌ○○各10元【計算式：1,545×387
  ／59,058＝10】；應補償原告526元【計算式：1,545×20,099
  ／59,058＝526】；應補償癸○○539元【計算式：1,545×20,
  591／59,058＝539】；應補償Ｈ○○、Ｙ○○、Ｚ○○、蔡麗
  卿、ｄ○○、ｅ○○、蔡文龍、ｃ○○、Ｇ○、丑○○、寅○○、Ｊ○○○、宙○○、Ｅ○○、郭素卿、Ｄ○○、Ｆ○○、
  Ｂ○○、巳○○、辰○○○、午○○、玄○○、Ａ○○、戌○○、黃○○、亥○○、Ｗ○○、Ｘ○○、Ｖ○○、卯○○、申
  ○○、宇○、地○○、丁○○○、天○○、酉○○、ｈ○○○
  、ｊ○○、ｉ○○共341元【計算式：1,545×13,045／59,058
  ＝341】。
(2)Ｔ○○、Ｋ○○、Ｕ○○應補償壬○○、ｆ○○○、子○○共
  37元【計算式：675×3,245／59,058＝37】；應補償Ｐ○○10
  元【計算式：675×918／59,058＝10】；應補償Ｍ○○、ａ○○、Ｌ○○各4元【計算式：675×387／59,058＝4】；應補償
  原告230元【計算式：675×20,099／59,058＝230】；應補償
  癸○○235元【計算式：675×20,591／59,058＝235】；應補
  償Ｈ○○、Ｙ○○、Ｚ○○、蔡麗卿、ｄ○○、ｅ○○、蔡文
  龍、ｃ○○、Ｇ○、丑○○、寅○○、Ｊ○○○、宙○○、Ｅ
  ○○、郭素卿、Ｄ○○、Ｆ○○、Ｂ○○、巳○○、辰○○○
  、午○○、玄○○、Ａ○○、戌○○、黃○○、亥○○、Ｗ○○、Ｘ○○、Ｖ○○、卯○○、申○○、宇○、地○○、丁○○○、天○○、酉○○、ｈ○○○、ｊ○○、ｉ○○共149元
  【計算式：675×13,045／59,058＝149】。
(3)Ｓ○○、Ｑ○○應補償壬○○、ｆ○○○、子○○共572元【
  計算式：10,418×3,245／59,058＝572】；應補償Ｐ○○162
  元【計算式：10,418×918／59,058＝162】；應補償Ｍ○○、
  ａ○○、Ｌ○○各68元【計算式：10,418×387／59,058＝68
  】；應補償原告3,546元【計算式：10,418×20,099／59,058
  ＝3,546】；應補償癸○○3,632元【計算式：10,418×20,591
  ／59,058＝3,632】；應補償Ｈ○○、Ｙ○○、Ｚ○○、蔡麗
  卿、ｄ○○、ｅ○○、蔡文龍、ｃ○○、Ｇ○、丑○○、寅○○、Ｊ○○○、宙○○、Ｅ○○、郭素卿、Ｄ○○、Ｆ○○、
  Ｂ○○、巳○○、辰○○○、午○○、玄○○、Ａ○○、戌○○、黃○○、亥○○、Ｗ○○、Ｘ○○、Ｖ○○、卯○○、申
  ○○、宇○、地○○、丁○○○、天○○、酉○○、ｈ○○○
  、ｊ○○、ｉ○○共2,301元【計算式：10,418×13,045／59,
  058＝2,301】。
(4)乙○○應補償壬○○、ｆ○○○、子○○共77元【計算式：1,
  401×3,245／59,058＝77】；應補償Ｐ○○22元【計算式：1,
  401×918／59,058＝22】；應補償Ｍ○○、ａ○○、Ｌ○○各
  9元【計算式：1,401×387／59,058＝9】；應補償原告478元
  【計算式：1,401×20,099／59,058＝478】；應補償癸○○48
  8元【計算式：1,401×20,591／59,058＝488】；應補償Ｈ○○、Ｙ○○、Ｚ○○、蔡麗卿、ｄ○○、ｅ○○、蔡文龍、ｃ
  ○○、Ｇ○、丑○○、寅○○、Ｊ○○○、宙○○、Ｅ○○、
  郭素卿、Ｄ○○、Ｆ○○、Ｂ○○、巳○○、辰○○○、午○○、玄○○、Ａ○○、戌○○、黃○○、亥○○、Ｗ○○、Ｘ
  ○○、Ｖ○○、卯○○、申○○、宇○、地○○、丁○○○、
  天○○、酉○○、ｈ○○○、ｊ○○、ｉ○○共309元【計算
  式：1,401×13,045／59,058＝309】
附表3
┌────┬───────┬────────┬──────┐
│共有人  │負擔自留道路面│分配位置及實際分│  備   註   │
│        │積（公頃）    │配面積（公頃）  │            │
├────┼───────┼────────┼──────┤
│自留道路│              │R1：0.006788    │全體共有人依│
│        │              │R2：0.016366    │原持分比例保│
│        │              │R3：0.020604    │持共有      │
│        │              │小計：0.043758  │            │
├────┼───────┼────────┼──────┤
│壬○○  │              │A：0.041552     │壬○○、謝吳│
├────┤              │                │貴美、子○○│
│ｆ○○○│0.004805      │L：0.013091     │依原持分比例│
├────┤              │                │繼續保持共有│
│子○○  │              │小計：0.054643  │            │
├────┼───────┼────────┼──────┤
│Ｐ○○  │0.000608      │B：0.006909     │            │
├────┼───────┼────────┼──────┤
│Ｏ○○  │              │                │Ｏ○○、葉志│
├────┤0.006564      │C：0.074616     │銘依原持分比│
│Ｎ○○  │              │                │例繼續保持共│
│        │              │                │有          │
├────┼───────┼────────┼──────┤
│Ｍ○○  │0.000608      │D1：0.006909    │            │
├────┼───────┼────────┼──────┤
│ａ○○  │0.000608      │D2：0.006909    │            │
├────┼───────┼────────┼──────┤
│Ｌ○○  │0.000608      │D3：0.006909    │            │
├────┼───────┼────────┼──────┤
│戊○○○│0.009945      │E：0.108921     │            │
│        │              │                │            │
├────┼───────┼────────┼──────┤
│Ｔ○○  │              │                │Ｔ○○、葉慶│
├────┤              │                │忠、Ｋ○○依│
│Ｕ○○  │0.000608      │F：0.006909     │原持分比例繼│
├────┤              │                │續保持共有  │
│Ｋ○○  │              │                │            │
├────┼───────┼────────┼──────┤
│Ｓ○○  │              │                │Ｑ○○、葉英│
├────┤0.003646      │G：0.041454     │輝依原持分比│
│Ｑ○○  │              │                │例繼續保持共│
│        │              │                │有          │
├────┼───────┼────────┼──────┤
│Ｈ○○、│0.005470      │H：0.062180     │由Ｈ○○、蔡│
│Ｙ○○、│              │                │文生、Ｚ○○│
│Ｚ○○、│              │                │、蔡麗卿、蔡│
│蔡麗卿、│              │                │麗雲、ｅ○○│
│ｄ○○、│              │                │、蔡文龍、蔡│
│ｅ○○、│              │                │麗珠、Ｇ○、│
│蔡文龍、│              │                │丑○○、郭月│
│ｃ○○、│              │                │霞、Ｊ○○○│
│Ｇ○、郭│              │                │、宙○○、郭│
│月英、郭│              │                │素蘭、郭素卿│
│月霞、黃│              │                │、Ｄ○○、郭│
│郭美珠、│              │                │惠駖、Ｂ○○│
│宙○○、│              │                │、巳○○、郭│
│Ｅ○○、│              │                │李玉嫌、郭秀│
│郭素卿、│              │                │月、玄○○、│
│Ｄ○○、│              │                │Ａ○○、郭明│
│Ｆ○○、│              │                │崇、黃○○、│
│Ｂ○○、│              │                │亥○○、劉啟│
│巳○○、│              │                │川、Ｘ○○、│
│辰○○○│              │                │Ｖ○○、郭何│
│、午○○│              │                │氣、申○○、│
│、玄○○│              │                │宇○、地○○│
│、Ａ○○│              │                │、丁○○○、│
│、戌○○│              │                │天○○、郭明│
│、黃○○│              │                │哲、ｈ○○○│
│、亥○○│              │                │、ｊ○○、陳│
│、Ｗ○○│              │                │淑芬公同共有│
│、Ｘ○○│              │                │。          │
│、Ｖ○○│              │                │            │
│、卯○○│              │                │            │
│、申○○│              │                │            │
│、宇○、│              │                │            │
│地○○、│              │                │            │
│丁○○○│              │                │            │
│、天○○│              │                │            │
│、酉○○│              │                │            │
│、陳林玉│              │                │            │
│露、陳淑│              │                │            │
│華、陳淑│              │                │            │
│芬（葉樹│              │                │            │
│繼承人）│              │                │            │
├────┼───────┼────────┼──────┤
│乙○○  │0.000663      │I：0.006256     │            │
│        │              │M：0.001281     │            │
│        │              │小計：0.007537  │            │
├────┼───────┼────────┼──────┤
│癸○○  │0.004984      │J：0.056653     │            │
├────┼───────┼────────┼──────┤
│未○○  │0.004641      │K：0.056893     │            │
│        │              │                │            │
└────┴───────┴────────┴──────┘


司法院資訊處製作；財團法人民間司法改革基金會備份。
